【裁判字號】    89,上訴,158
【裁判日期】    890509
【裁判案由】    偽造文書等
【裁判全文】
臺灣高等法院高雄分院刑事判決          八十九年度上訴字第一五八號
    上訴人  台灣高雄地方法院檢察署檢察官
    被      告  丙○○○
右上訴人因被告偽造文書案件，不服臺灣高雄地方法院八十八年度訴字第一九八三號
中華民國八十八年十二月二十二日第一審判決（起訴案號：臺灣高雄地方法院檢察署
八十八年度偵字第二一九七七號），提起上訴，本院判決如左：
      主      文
上訴駁回。
      理      由
一、本案經本院審理結果，認第一審判決被告無罪並無不當，應予維持，並引用第一
    審判決書記載之理由。
二、檢察官上訴意旨略以，被告及黃陳素貞前在二審法院之供詞（本院八十七年上訴
    字第一三四七號）應可採信，原審採其事後之辯解，而為無罪判決，應有違經驗
    法則等語。
三、經查：被告在本院八十七年上訴字第一三四七號審理時，雖以證人身分供稱：「
    （你參加幾會）二會，以鄭金鳳、阿燕名義參加，因為其他會腳知道我缺錢，不
    讓我參加，鄭金鳳、阿燕原本要參加這個會，但後來不參加了，所以陳素貞就說
    讓我以鄭金鳳、阿燕二人名義參加」等語；此一供述，關於入會部分，退一步而
    言，縱依上訴意旨認為實在，按互助會乃會首與會員間之債權債務關係，會首黃
    陳素貞既經同意被告以他人名義入會，殊無對會首詐欺可言，而會員與會員間，
    亦無權利義務關係，故就入會名義而言，亦無可能對其他會員產生詐欺情事；至
    於標會時被告在另案中固供稱：「我標會是寫好標單後拿給陳素貞請他幫我投標
    ，鄭金鳳那會標一仟佰元，阿燕那會標一仟元」等語；但查被告在本院中堅決
    否認其有前往標會，且有證人丁○○○證稱：第十七會、第十九會填寫標單以「
    阿燕」名義競標者是黃陳素貞（原審卷第四十五、四十六頁），故被告上述供詞
    ，既與事實不符，自難採信，被告既未書寫標單，即無偽造文書可言，此外又查
    無其他任何積極之證據，足認被告有上述犯行，因此原審以不能證甲被告犯罪而
    諭知無罪之判決，核無不合，檢察官上訴意旨，仍執前詞，指摘原判決不當、為
    無理由、應予駁回。
據上論結，應依刑事訴訟法第三百六十八條、第三百七十三條，判決如主文。
本案經檢察官邱榮藏到庭執行職務。
中    華    民    國     八十九     年       五       月       九       日
                              臺灣高等法院高雄分院刑事第九庭
                                  審判長法官  張甲松
                                        法官  任森銓
                                        法官  江泰章
右正本證甲與原本無異。
如不服本判決，應於判決送達後十日內向本院提出上訴狀，其未述理由者並應於提
出上訴狀後十日內向本院補提理由書（應附繕本)。
                                      書記官  黃一秋
中    華    民    國     八十九     年       五       月     十一       日
                                                                        Ｇ
臺灣高雄地方法院刑事判決                        八十八年度訴字第一九八三號
    公  訴  人  臺灣高雄地方法院檢察署檢察官
    被      告  丙○○○  女五十二歲（民國○○○年○月○○○日生）
                          身分證統一編號：Ｓ二七八六四號
                          籍設高雄縣鳳山市○○街三十五之十一號
                          現居高雄縣鳳山市○○路八十五之十二號三樓
右列被告因偽造文書等案件，經檢察官提起公訴 (八十八年度偵字第二一九七七號）
，本院判決如左：
    主    文
丙○○○無罪。
    理    由
一、公訴意旨略以：丙○○○知悉黃陳素貞（業經高等法院高雄分院判處罪刑，現於
    最高法院審理中）於民國八十五年五月間，召集民間互助會一會，會期自八十五
    年五月二十五日起至八十八年十月二十五日止，會金新台幣（下同）五千元（下
    稱系爭互助會），欲參加二會。甲知自己信用不佳，如以其姓名參加互助會，列
    為互助會員，必招其他互助會員反對，而不能順利參加上開互助會，乃由黃陳素
    貞提供「鄭金鳳」及「阿燕」之名義，而讓丙○○○以上開「鄭金鳳」及「阿燕
    」名義參加互助會二會，黃陳素貞並將該二人名義列於互助會單上，使其他互助
    會員誤認係鄭金鳳及阿燕參加上開互助會。迄至八十六年四月十日第十七次競標
    及同年五月二十五日第十九次競標時，丙○○○與黃陳素貞均甲知丙○○○經濟
    狀況惡劣，無支付死會款能力，竟共同基於意圖為自己不法所有，而利用偽造、
    行使標單準私文書為方法之概括犯意聯絡，由丙○○○於某時、地，在未載「標
    單」字樣之紙上偽簽「鄭金鳳」、「阿燕」姓名及標金分別係一千三百元（第十
    七會）及一千元（第十九會），繼而交由黃陳素貞於八十六四月十日及同年五月
    二十五日連續持以競標行使，並向在場會員或未在場會員佯稱該二次競標，係分
    別由鄭金鳳及阿燕標取，致使活會會員乙○○等人陷於錯誤，分別交付會款予黃
    陳素貞。嗣黃陳素貞先後於第十七會收取會款十四萬四千三百元及第十九會收取
    會款十五萬二千元後，將收得會款交付丙○○○，足生損害於鄭金鳳、阿燕及乙○○、張劉月桃等其他活會會員權益，並將用以冒標之標單丟棄毀滅。待丙○○○於取得第十九會款後，果無力繳納死會款，致該互助會因無法繼續進行而止會
    。因認丙○○○涉有刑法第二百十六條、第二百十條、第二百二十條第一項行使
    準私文書及第三百三十九條第一項之詐欺罪嫌，並依連續犯及牽連犯關係，從一
    重之行使偽造私文書罪嫌處斷云云。
二、按犯罪事實應依證據認定之，無證據不得推定其犯罪事實，同法第一百五十四條
    定有甲文。又按刑事訴訟法上所謂認定犯罪事實之證據，係指足以認定被告確有
    犯罪行為之積極證據而言，如未能發現相當證據或證據不足以證甲，自不能以推
    測或擬制之方法，以為裁判基礎，最高法院二十九年上字第三一０五號及四十年
    台上字第八十六號分別著有判例；再無證據或現有證據不足以證甲被告犯罪者，
    自屬「犯罪嫌疑不足者」；而認定不利於被告之事實，須依積極證據，苟積極證
    據不足為不利被告之認定時，即應為有利於被告之認定，更不必有何有利之證據
    ，最高法院三十年上字第八一六號判例參照。次按刑法第三百三十九條第一項詐
    欺取財罪之成立，以意圖為自己或第三人不法所有，以詐術使人將本人或第三人
    之物交付為要件。所謂以詐術使人交付，必須被詐欺人因其詐術而陷於錯誤，若
    其所用方法，不能認為詐術，亦不致使人陷於錯誤，即不構成該罪（最高法院揭
    有四十六年度台上字第二六０號判例要旨可參）。
三、本件公訴人認被告丙○○○涉有上開刑法行使偽造私文書等罪嫌，無非以右揭事
    實，業據被告於證人黃陳素貞涉嫌偽造私文書罪嫌，而於高雄高分院調查期間，
    以證人身分出庭作證時，結證證稱：「（你參加幾會）二會，以鄭金鳳、阿燕名
    義參加，因為其他會腳知道我缺錢，不讓我參加，鄭金鳳、阿燕原本要參加這個
    會，但後來不參加了，所以陳素貞就說讓我以鄭金鳳、阿燕二人名義參加」、「
    我標會是寫好標單後拿給陳素貞請她幫我投標，鄭金鳳那會標一千三百元，阿燕
    那會標一千元」（參見該院審理卷第一０五頁）等語，供承不諱，核與告訴人乙○○及丁○○○指訴情節相符，復有高雄高分院八十七年度上訴字第一三四七號
    （下稱黃陳素貞案）判決影本一份存於偵卷可按，為其論罪依據。
四、訊據被告固不否認於證人黃陳素貞案件審理期間，在該案法官調查時，以證人身
    分到庭作證，並證稱：「（你參加幾會）二會，以鄭金鳳、阿燕名義參加，因為
    其他會腳知道我缺錢，不讓我參加，鄭金鳳、阿燕原本要參加這個會，但後來不
    參加了，所以陳素貞就說讓我以鄭金鳳、阿燕二人名義參加」、「我標會是寫好
    標單後拿給陳素貞請她幫我投標，鄭金鳳那會標一千三百元，阿燕那會標一千元
    」云云。惟堅決否認有何共同偽造文書等犯行，辯稱：伊不認識鄭金鳳或阿燕，
    並未以二人名義要求參加系爭互助會，亦從未參加系爭助會標會等事宜。該鄭金
    鳳二人列名參與系爭互助會之事，係黃陳素貞未徵得該二人同意，而擅自虛列為
    之。當初，伊因積欠黃陳素貞四百餘萬元，始應黃陳素貞要求，於高雄高分院法
    官調查時，到庭為上開不實在之證述。況黃陳素貞早於八十四年三月間，即知悉
    伊經濟困難，且累計至八十五年十二月間止，伊業已積欠黃陳素貞四百四十餘萬
    元，衡之常情！黃陳素貞豈可能同意伊以鄭金鳳二人名義參加系爭互助會。甚者
    ，縱使黃陳素貞同意伊參加系爭助會，以伊積欠上開款項而言，黃陳素貞豈可能
    於伊標得會款後，逕將會款交伊取走，顯見伊於高雄高分院所為證述，並不實在
    ，而黃陳素貞於高雄高分院所為供述，亦係事先串供而為，同屬不實。伊未與黃
    陳素貞共同偽造文書或詐欺等語。經查：
（一）證人黃陳素貞於黃陳素貞案第二審調查中證稱：「郭女（指丙○○○）要跟會
      ，但其他會腳不同意，我才編鄭金鳳、阿燕的名字讓她跟」（見該案判決引述
      第二審卷第一０六頁）等語，有黃陳素貞不否認之該案判決影本一份在卷可稽
      。是依黃陳素貞上開所述意旨，顯指被告欲參加系爭助會，惟因其他會員不同
      意，黃陳素貞始「編（造）鄭金鳳、阿燕名字」，讓被告順利跟會。核與被告
      於同案證述：「．．其他會腳知道我缺錢，不讓我參加，鄭金鳳、阿燕原本要
      參加這個會，但後來不參加了，所以陳素貞就說讓我以鄭金鳳、阿燕二人名義
      參加」（見該案判決引述第二審判第一０五頁）等情，其中關於被告何以使用
      「鄭金鳳、阿燕名義」參加系爭互助會乙節。黃陳素貞係指「編造」而來；乃
      被告竟謂「鄭金鳳、阿燕原本要參加這個會，但後來不參加了」，所以黃陳素
      貞才讓被告使用鄭金鳳二人名義參加系爭助會，已見黃陳素貞與被告於該案第
      二審調查中所為供、證述，相互矛盾，則被告於該案所為證述，是否實在，已
      非無疑！況告訴人乙○○、丁○○○及其他會員於系爭互助會期間，始終未見
      過被告，亦不認識被告乙節，業據告訴人於審理中指述綦詳（見本院八十八年
      十二月八日審判筆錄）。參以黃陳素貞於審理中證述：「（被告）除這會（指
      系爭互助會）外，其他沒有跟過我的會」（見同上審判筆錄）等語，顯見依告
      訴人及黃陳素貞所指、證述，系爭互助會會員並不認識被告，自亦無從知悉被
      告經濟狀況。換言之！除黃陳素貞知悉被告經濟狀況困難外，其餘系爭互助會
      會員包括告訴人等，均不知悉被告經濟狀況，堪予推定。從而，被告如欲加入
      系爭互助會，何須與會首黃陳素貞串通虛列鄭金鳳及阿燕名義跟會？甚者，一
      般會首召集民間互助會，因會員多由會首自行召集，且互助會相關權利義務亦
      存在於會首與會員間（指民法修正前），導致互助會員相互間，或不認識，或
      根本未在意會員財力狀如何，乃屬常情，亦見被告與黃陳素貞於該案之供、證
      述，核與常情不符，均有不實。此外，參以本院審理中，於訊問黃陳素貞時，
      經詢以：被告為何不使用個人名義跟會？黃陳素貞答以：「被告確實以阿燕、
      鄭金鳳來跟會，因被告不要他先生知道他跟會」（見本院八十八年十月二十九
      日訊問筆錄）等語，係指因「被告不要他先生知道他跟會」，故使用鄭金鳳二
      人名義參加系爭互助會，顯與黃陳素貞及被告於該案調查中所為供、證述相左
      ，足徵被告於該案調查中，所為上開證述，並不實在，因而導致黃陳素貞及被
      告就同一事實，在該案及本院審理中，遂為相異之供、證述。
（二）又黃陳素貞早於八十四年三月間，即知悉被告經濟困難，而被告積欠黃陳素貞
      之款項，累計至八十五年十二月間止，業已達四百四十餘萬元，並因被告於八
      十六年六月間，舉家遷移，致黃陳素貞無從追討，因而向台灣高雄地方法院檢
      察署告訴被告及其夫許武震、子許益彰及女許馨友共同詐欺，嗣經檢察官為不
      起訴處分乙節，業據被告於審理中供述綦詳，復為黃陳素貞所不否認，並有該
      案件不起訴處分書影本一紙在卷可稽，堪可認定。則依上述，被告於八十四年
      三月間，經濟既已陷入困難，且積欠黃陳素貞借款，累計至八十五年十二月間
      ，已達四百四十餘萬元。衡之常情！黃陳素貞縱可允諾被告以鄭金鳳二人名義
      參加系爭互助會，亦不至於允許被告分別於八十六年四月十日及同年五月二十
      五日，先後標取會款時，可得取走標得會款約近三十萬元，或由黃陳素貞於收
      齊會款後，逕自交付被告收執。顯見被告以：若伊確實參加系爭互助會，並標
      取會款，以伊積欠黃陳素貞近四百四十餘萬元，黃陳素貞豈可能於會款標取後
      ，逕將會款交伊取走等語置辯，即屬可採。猶見被告並未以鄭金鳳二人名義參
      加系爭互助會，或標得上開會款。再鄭金鳳係黃陳素貞之小嬸（即黃陳素貞配
      偶黃鳳興胞弟之配偶），阿燕即林彩燕，係黃陳素貞小學同學乙節，亦據黃陳
      素貞案認定屬實，核與告訴人乙○○及黃簡秀玉於審理中指述情節相符，堪可
      認定。此外，被告並不認識鄭金鳳及林彩燕等情，迭據被告於偵、審中供述甲
      確，核與黃陳素貞於審理中證述情節相符（見同上審判筆錄），同堪認定。而
      按鄭金鳳及林彩燕既分別係黃陳素貞之小嬸及小學同學，業如上述。復參酌林
      彩燕尚參加黃陳素貞其他互助會乙節，業據林彩燕於偵查中到庭證述甲確，復
      為黃陳素貞所是認，堪予認定。凡此，顯見黃陳素貞與鄭金鳳等三人間，關係
      相當密切。反觀被告與黃陳素貞間，原係朋友關係，二人間復因被告積欠款項
      未還而生不愉快，則衡之常情！黃陳素貞豈可能於未獲得鄭金鳳二人之同意下
      ，擅自提供鄭金鳳及林彩燕名義給經濟困難之被告使用於系爭互助會？益見被
      告以上揭情詞置辯，應堪採信。
（三）再系爭互助會第十九會競標時，告訴人丁○○○在現場，並親見目睹黃陳素貞
      填載「阿燕」的標單競標乙節，業據丁○○○於審理中指述綦詳（見本院八十
      八年十一月十九日審判筆錄），堪可認定。顯見被告與黃陳素貞於該案及黃陳
      女於本院審理中供、證述：系爭被告標取第十七會及第十九會互助會時，係由
      被告填載競標單後，交由黃陳素貞持以競標云云，均非實在。
（四）綜上，被告於黃陳素貞案第二審之證述，顯與客觀事實不符，屬虛偽之陳述。
      從而，公訴意旨指被告以上揭偽造私文書方式，與黃陳素貞共同向告訴人及其
      他活會會員施用詐術，致告訴人陷於錯誤，而為金錢財物交付，即乏積極證據
      證甲，揆諸首揭法律規定及判例說甲，自不得推定被告犯罪。此外，本院復查
      無其他積極證據證甲被告犯罪，本件應屬不能證甲被告犯罪。則公訴人認被告
      涉有偽造文書等罪嫌，容有誤會，爰為被告無罪之諭知。
（五）此外，公訴人認黃陳素貞另於八十四年十月間，召集民間互助會，會期自八十
      四年十月二十日起至八十八年十月二十日止，被告與黃陳素貞共同於標單上偽
      造林彩燕等十三人名義冒標，向戊○○等活會會員詐騙財物等情，與前揭起訴
      部分，具有連續犯裁判上一罪關係，依審判不可分原則，移送併案審理。惟起
      訴部分，既經本院諭知無罪判決，自與移送併案審理部分，不生一部事實及於
      全部事實問題，本院無從併案審理，應退由檢察官另行處理。
（六）至被告於高雄高分院作證時，涉嫌於執行審判職務之公署審判時，對於案情有
      重要關係之事項，供前或供後具結，而為虛偽陳述，是否涉及偽證罪嫌，應由
      檢察官依法另行偵辦，併此敘甲。
據上論斷，應依刑事訴訟法第三百零一條第一項前段，判決如主文。
本案經檢察官蔡國卿到庭執行職務。
中      華      民      國    八十八    年     十二     月    二十二    日
                               臺灣高雄地方法院刑事庭
                                          法  官    李  昭  彥
右正本證甲與原本無異。
如不服本判決，應於判決送達後十日內，向本院提出上訴狀。
                                          書記官    李  良  倩
中      華      民      國    八十八    年     十二     月    二十二    日


司法院資訊處製作；財團法人民間司法改革基金會備份。
